臺灣高等法院高雄分院刑事判決
111年度上訴字第487號
上  訴  人  
即  被  告  楊文傑


選任辯護人  唐樺岳律師
            游亦筠律師
上列上訴人即被告因毒品危害防制條例案件，不服臺灣屏東地方
法院110年度訴字第208號，中華民國111年4月22日第一審判決（
起訴案號：臺灣屏東地方檢察署110年度偵字第2958號），提起
上訴，本院判決如下：
    主  文
原判決撤銷。
楊文傑因供自己施用犯意圖供製造毒品之用而栽種大麻罪，處有
期徒刑壹年壹月。扣案如附表編號1所示之物沒收銷燬；扣案如
附表編號2至6所示之物，均沒收。緩刑參年，應向指定之政府機
關（構）、行政法人、社區或其他符合公益目的之機構或團體，
提供壹佰貳拾小時之義務勞務，並應接受法治教育課程貳場次。
緩刑期間付保護管束。
    事  實
一、楊文傑明知大麻為我國毒品危害防制條例第2條第2項第2款
    所列管之第二級毒品，無正當理由不得任意栽種及持有，竟
    基於因供自己使用，意圖供製造毒品之用而栽種大麻之犯意
    ，先於民國108年10月前自其不詳友人處取得大麻種子1顆後
    ，復於108年10月至109年6月間，以不詳方式連結網際網路
    ，並以帳號「exit9527」登入蝦皮購物網站，陸續下單購入
    如附表編號2、4至6所示之物，嗣於109年7月間，在其址設
    屏東縣○○鄉○○村○○路0巷00號之住處內，以其自行於網路上
    習得之技術，使用如附表編號2至6所示之物作為栽種大麻之
    設備及工具，栽種大麻1株，並以此方式栽種該株大麻至高
    度10公分始枯萎。嗣經警於109年10月12日10時20分許持搜
    索票至楊文傑上址住處執行搜索，當場扣得如附表所示之物
    ，而查悉上情。
二、案經高雄市政府警察局刑事警察大隊報告臺灣屏東地方檢察
    署檢察官偵查起訴。
    理  由
壹、程序部分（證據能力部分）：
    按被告以外之人於審判外之言詞或書面陳述，屬傳聞證據，
    原則上不得作為證據；惟按被告以外之人於審判外之陳述，
    雖不符刑事訴訟法第159條之1至第159條之4之規定，而經當
    事人於審判程序同意作為證據，法院審酌該言詞陳述或書面
    陳述作成時之情況，認為適當者，亦得為證據，刑事訴訟法
    第159條第1項、第159條之5第1項分別定有明文。查本判決
    所引用屬於傳聞證據之部分，均已依法踐行調查證據程序，
    且檢察官、被告及辯護人於本院準備程序時，均明示同意有
    證據能力（見本院卷第42頁），基於尊重當事人對於傳聞證
    據之處分權，及證據資料愈豐富愈有助於真實發現之理念，
    本院審酌該等證據作成時情況，並無違法取證之瑕疵，且無
    顯不可信之情形，以之作為證據應屬適當，自均有證據能力
    。
貳、有罪部分：
一、認定犯罪事實所憑之證據及理由：
　㈠上揭事實，業據上訴人即被告楊文傑（下稱被告）於警詢、
    偵查、原審及本院審理時均坦承不諱（見他卷第39至44、56
    至58頁，原審卷第204、227頁，本院卷第39、40、62、69頁
    ），並有蝦皮購物網站帳號「exit9527」申設資料及交易紀
    錄各1份（見他卷第11至15頁）、手機門號0000000000號之
    申登人查詢資料1份（見他卷第17頁）、原審法院109年聲搜
    字第985號搜索票1張（見他卷第29頁）、高雄市政府警察局
    刑事警察大隊搜索扣押筆錄暨扣押物品目錄表1份（見他卷
    第31至37頁）、現場蒐證照片共3張（見偵卷第21至23頁）
    、法務部調查局109年11月9日調科壹字第10923017990號濫
    用藥物實驗室鑑定書1份（見他卷第47頁）、高雄市政府警
    察局刑事警察大隊110年11月1日高市警刑大偵10字第110729
    19700號函暨所附現場執行搜索光碟1片及照片共4張（見原
    審卷第169至172頁）等件在卷可稽，參以本案被告栽種大麻
    ，出苗成株數量非多，與其所述栽種目的係供己施用等節尚
    屬相符，足認被告上開任意性自白與事實相符，堪以採信。
　㈡按大麻之栽種，指將大麻種子置入栽植環境（如土壤）中栽
    培、養植之，迄於將整株大麻拔出於栽植環境之前，均屬於
    栽種行為，故毒品危害防制條例條文所指之栽種大麻，應係
    指栽種大麻植株之謂；至於製造大麻等毒品，係將長成（熟
    成）之大麻植株拔出栽種環境，使之成為具有特定功效之成
    品（最高法院98年度台上字第5663號判決意旨參照）。故所
    謂製造大麻毒品，指將大麻植株之花、葉等自大麻植株分離
    後，透過人工、天然力、機械等人為方法予以摘取、蒐集、
    清理後，再利用人為、天然力或機器設備等方法，以風乾、
    陰乾、曝曬或烘乾等方式，使之乾燥成為可供使用之大麻毒
    品。反之，若僅栽種大麻至成株之程度，尚未有任何人為加
    工之行為，此時應僅得論以意圖供製造毒品而栽種大麻。又
    按毒品危害防制條例第12條第2項所謂之意圖供製造毒品之
    用，而栽種大麻者之所謂「栽種」，係指播種、插苗、移栽
    、施肥、灌溉、除草、收穫等一系列具體行為之總稱，只要
    行為人參與其中一種活動，即屬栽種。至於栽種行為之既、
    未遂，應以栽種毒品有無出苗而定，換言之，只要行為人主
    觀上有製造毒品之用之意圖，著手於大麻栽種而有出苗之行
    為，即屬既遂，無待乎大麻成長至可收成之程度，始謂既遂
    （最高法院101年度台上字第2631號、103年度台上字第4225
    號號判決意旨參照）。查本案被告陳稱其係供自己使用之故
    乃著手栽種大麻，經警查獲時將扣案如附表編號1所示之大
    麻乾葉2包送請法務部調查局鑑定結果略以：送鑑菸草檢品2
    包經檢驗均含有第二級毒品大麻成分等情，有該局109年11
    月9日調科壹字第10923017990號濫用藥物實驗室鑑定書在卷
    可佐，而被告復於原審準備程序中自承該大麻植株已長至10
    公分始枯萎（見原審卷第94頁），揆諸上開說明，堪認被告
    業已成功栽種已出苗之大麻植株，而達栽種大麻既遂之程度
    。又扣案之大麻乾葉2包雖已達植株分離之程度，有法務部
    調查局110年11月3日調科壹字第11023209200號函文1紙可參
    （見本院卷第165頁至第167頁），然被告於原審及本院準備
    程序時供稱：原本大麻植株是在盆栽裡，但因為盆栽跟木製
    蒸籠放很近，可能是後來我在搬東西及整理東西的時候，有
    吹電風扇，大麻枯萎的時候有部分的葉子被吹然後掉到木製
    蒸籠裡面；我沒有特別去把根莖拔掉，沒有用人工加工或是
    蒸過大麻乾葉等語（見原審卷第205、206頁，本院卷第42頁
    ），且卷內並無其他證據足證被告有將上開大麻乾葉2包再
    以人工方式予以加工而達易於施用之程度，自難認被告有著
    手製造大麻毒品之行為，附此敘明。
　㈢從而，本案事證明確，被告因供自己施用意圖供製造毒品之
    用而栽種大麻之犯行堪以認定，應依法論科。
二、論罪部分：
　㈠新舊法比較：
　　⒈被告行為後，毒品危害防制條例第12條依司法院釋字第790
      號解釋意旨，於111年5月4日修正公布，同年月6日施行。
      修正前該條第2項規定「意圖供製造毒品之用，而栽種大
      麻者，處五年以上有期徒刑，得併科新臺幣五百萬元以下
      罰金」，而修正後該條增訂第3項（原第3項移列為第4項
      ）規定「因供自己施用而犯前項之罪，且情節輕微者，處
      一年以上七年以下有期徒刑，得併科新臺幣一百萬元以下
      罰金」。
　　⒉又上開新修正毒品危害防制條例第12條第3項之立法理由說
      明：「栽種大麻之行為…其具體情形可包含栽種數量極少
      至大規模種植者，涵蓋範圍極廣，對違法情節輕微之個案
      ，例如栽種數量極少且僅供己施用，尚嫌情輕法重，致罪
      責與處罰不相當，有過苛處罰之虞，且亦無足與為牟利而
      大量栽種大麻之犯行有所區別，爰參照司法院釋字第790
      號解釋意旨，增訂第3項，對於因供自己施用而犯第2項所
      定之罪，且情節輕微者，處1年以上7年以下有期徒刑，得
      併科新臺幣1百萬元以下罰金，以達罪刑均衡之目的」等
      語，可知上開條項之適用，必有「情節輕微」之情形，始
      足當之，其中立法理由所謂「栽種數量極少且僅供己施用
      」應僅為一例示說明，並非以栽種數量極少且僅供己施用
      之情節為唯一判斷基準。故法院於審理時，得依個案栽種
      大麻的場所、設備、規模（不具規模、小規模、大規模）
      、數量多寡、是否僅供己施用、有無營利性或商業性、造
      成危害之大小等各種因素，綜合判斷行為人之犯罪情節是
      否輕微。
　　⒊查被告係因供自己施用而為本案犯行，據其於歷次偵、審
      程序供述甚明，觀諸本案現場查獲相片（見偵卷第21至23
      頁）及扣案如附表所示之物，足徵被告於警詢時陳稱其係
      於不詳日期向年籍不詳之綽號「胖子」的友人取得火麻仁
      的種子後，於109年1月23日春節期間，利用住處充作栽種
      大麻之場所，將該種子用土壤蓋上澆水發芽，並利用蝦皮
      購物網購買植物生長燈、室内帳棚組等器具，再將發芽的
      大麻植株移植至生長帳棚内搭配生長燈照明，加以澆水及
      開根劑使其生長，以俗稱土耕法方式栽種，惟該植株長至
      10公分左右即未能持續成長而枯萎等情（見偵卷第7、8頁
      ），應屬實在。是以，被告種植區域非大，大麻出株數量
      非多，可認本案栽種尚不具一定規模，應非基於營利或商
      業目的而為栽種，此與大規模栽種以圖牟利之情形相較，
      對社會造成危害不大，應認本案犯行情節尚屬輕微。
　　⒋準此，經比較新、舊法之結果，修正後毒品危害防制條例
      第12條第3項之規定較有利於被告，被告所為既該當毒品
      危害防制條例前開增訂之規定，則依刑法第2條第1項但書
      規定，自應適用被告行為後即修正後之現行規定論處。
  ㈡核被告所為，係犯修正後之現行毒品危害防制條例第12條第3
    項因供自己施用犯意圖供製造毒品之用而栽種大麻罪。被告
    栽種前持有大麻及大麻種子之低度行為，應為其栽種大麻之
    高度行為所吸收，而不另論罪。又被告於前開時、地將大麻
    種子孵芽、移至盆栽種植、控制溫濕度、施以水分及肥料、
    架設燈具照射加速生長等栽種舉動，核屬密切接近之時、地
    實施，且各行為獨立性極為薄弱，主觀上亦係出於單一栽種
    大麻之犯意，依一般社會觀念，應視為數個舉動接續施行，
    合為包括之一行為予以評價為當，故應論以實質上一罪之接
    續犯。
  ㈢公訴意旨認被告上開犯行係犯修正前毒品危害防制條例第12
    條第2項意圖供製造毒品之用而栽種大麻罪部分，惟因本院
    認定之事實與起訴之犯罪事實，基本社會事實同一，是本院
    自得就全部犯罪事實加以審判，且被告之辯護人於本院審理
    時所提出之書狀亦載明請求本院審酌修正後毒品危害防制條
    例第12條第3項之情形，而本院亦曾告知該罪名（見本院卷
    第39、40頁），足認對被告之防禦權不生影響，是依刑事訴
    訟法第300條之規定，予以變更論罪法條為毒品危害防制條
    例第12條第3項。
  ㈣被告並不符合刑法第62條自首之規定：
　　⒈按刑法第62條關於自首規定之所謂「發覺」，固指有偵查
      犯罪權限之公務員已知悉犯罪事實及犯罪行為人而言，然
      不以確知其人犯罪無誤為必要，若依憑現有客觀之證據，
      足認行為人與具體案件間，具備直接、明確及緊密之關聯
      ，而有「確切之根據得合理之可疑」其為犯罪嫌疑人之程
      度者，即屬之；此與尚未發現犯罪之任何線索或證據，僅
      憑偵查犯罪公務員之工作經驗，或根據已掌握之線索，發
      現於犯罪發生後，行為人有不正常神態、舉止或反應異常
      等表現，引人疑竇等情形，尚未能將行為人鎖定為犯罪嫌
      疑人，而僅屬「單純主觀上之懷疑」之情形不同（最高法
      院109年度台上字第4338號判決意旨參照）。
　　⒉緣本案查獲被告之過程，係先由員警執行網路巡邏時，以
      大數據比對分析被告有於購物網站購買如附表編號2、4至
      6所示栽種大麻之相關器具後，報請檢察官指揮偵辦，並
      於原審法院核發搜索票獲准後，即前往被告上開住處進行
      搜索，有高雄市政府警察局刑事警察大隊109年9月29日高
      市警刑大偵10字第10972901200號函暨所附偵查報告、搜
      索票、搜索扣押筆錄、扣押物品目錄表在卷可徵（見他卷
      第1至35頁），足見員警於前去被告上開住所進行搜索前
      ，依當時客觀上存在之事實，已認定被告有栽種大麻之嫌
      疑無訛，故縱使如高雄市政府警察局刑事警察大隊110年9
      月16日高市警刑大偵10字第11072463900號函暨所附職務
      報告及公務電話記錄所載（見原審卷第129至145、149頁
      ），當員警進入被告家中執行搜索時，曾詢問被告是否種
      植大麻乙節，被告旋即坦認不諱，嗣後並於被告住處扣得
      大麻葉殘渣等情屬實，但關於被告意圖供製造毒品之用而
      栽種大麻之犯行，業經有偵查職務之公務員於依法執行職
      務過程中發覺，揆諸上開說明，自非被告對於尚未發覺之
      犯罪自首而接受裁判，故被告於員警執行搜索時坦認上開
      犯行之舉，並不符合刑法第62條前段自首之要件，尚不得
      依該條規定減輕其刑。
  ㈤按犯罪之情狀顯可憫恕，認科以最低度刑仍嫌過重者，固得
    依據刑法第59條規定酌量減輕其刑。條文所謂犯罪情狀，必
    須有特殊之環境及原因，在客觀上顯然足以引起一般同情，
    認為縱予宣告法定最低刑度猶嫌過重；而所謂犯罪情狀顯可
    憫恕，係指裁判者審酌刑法第57條各款所列事項以行為人之
    責任為基礎之一切情狀，予以全盤考量後，認其程度已達顯
    可憫恕之程度，始有其適用。又法條所謂最低度刑，在遇有
    其他法定減輕其刑之事由者，則是指適用該法定減輕其刑事
    由後之最低刑度而言。本件被告所為係犯新修正之毒品危害
    防制條例第12條第3項因供自己施用犯意圖供製造毒品之用
    而栽種大麻罪，因該條之罪已將相關法定刑大幅降低為「一
    年以上七年以下有期徒刑，得併科新臺幣一百萬元以下罰金
    」，故在被告並未提出其有何特殊之環境及原因不得不栽種
    大麻之情狀下，自難認本案犯罪情狀有何縱科以最低度刑猶
    嫌過重之顯可憫恕或情輕法重情形，自無從另依刑法第59條
    規定酌減其刑，併予敘明。
參、上訴論斷部分：
一、撤銷改判之理由：　　
  ㈠原審認被告犯行事證明確，予以論罪科刑，固非無見。惟查
    ：
　　⒈原判決未及適用修正後之現行毒品危害防制條例第12條第3
      項規定論處，即有未洽。
　　⒉另關於本件被告意圖供製造毒品之用而栽種大麻之犯行，
      係經有偵查職務之公務員於執行職務過程中所發覺，依當
      時客觀上所存在之事實，已合理懷疑被告有栽種大麻之嫌
      疑，乃向原審法院聲請搜索票前去被告住處執行搜索，業
      如前述，揆諸上開說明，被告於員警執行搜索時雖坦認上
      開犯行，但並非對於尚未發覺之犯罪自首而接受裁判，自
      不符合刑法第62條前段自首之要件。然而，原審認定被告
      於員警執行搜索程序時經員警詢問旋即坦認犯行便構成自
      首，認事用法容屬有誤，應予匡正。
　㈡被告上訴意旨略以：其栽種大麻情節輕微，應適用上開修正
    後毒品危害防制條例規定論處等語，即屬有理；且本件原判
    決另有上開可議之處，是應由本院予以撤銷改判。
二、科刑及沒收：
　㈠爰以行為人之責任為基礎，審酌被告明知大麻係違禁物，竟
　　仍基於製造毒品為己施用之目的，出於好奇之心而於自宅種
    植大麻，所為確有不是，惟念及被告犯後始終坦承犯行，態
    度尚可，又其種植大麻之數量僅有1株，數量甚微、時間非
    長，所栽種之大麻乾葉復未再有任何人工加工而成為毒品流
    入市面等犯罪情狀，兼衡被告於本院審理中自陳其為國中肄
    業之教育程度、目前從事送貨、修理手機，每月收入約新臺
    幣3萬元、未婚且無需扶養家人之家庭經濟狀況（見本院卷
    第74頁）等一切情狀，量處如主文第2項所示之刑。
  ㈡沒收部分：
　　⒈按查獲之第一、二級毒品及專供製造或施用第一、二級毒
      品之器具，不問屬於犯罪行為人與否，均沒收銷燬之，毒
      品危害防制條例第18條第1項前段定有明文。查扣案如附
      表編號1所示之大麻乾葉2包，經送驗均驗出含第二級毒品
      大麻成分，有前揭鑑定書可佐，既屬毒品危害防制條例第
      2條第2項第2款所規定之第二級毒品，自應依毒品危害防
      制條例第18條第1項規定，宣告沒收銷燬。
　　⒉又按刑法第38條第2項規定「供犯罪所用、犯罪預備之物或
      犯罪所生之物，屬於犯罪行為人者，得沒收之。但有特別
      規定者，依其規定。」，就「供犯罪所用之物」係規定「
      屬於犯罪行為人者，得沒收之」，採職權沒收原則。而毒
      品危害防制條例第19條第1項則係規定「犯第4條至第9條
      、第12條、第13條或第14條第1項、第2項之罪者，其供犯
      罪所用之物，不問屬於犯罪行為人與否，均沒收之。」，
      就「供犯罪所用之物」另規定「不問屬於犯罪行為人與否
      ，均沒收之」，改採絕對義務沒收原則，顯就「供犯罪所
      用之物」另設特別規定，自應依刑法第38條第2項但書，
      優先適用毒品危害防制條例第19條第1項宣告沒收。又扣
      案如附表編號2至6所示之物，為被告自行購買供栽種大麻
      所用之物，業據被告供承在卷（見原審卷第206頁），自
      不問屬於被告與否，均依毒品危害防制條例第19條第1項
      規定，宣告沒收之。
　　⒊至扣案如附表編號7所示之木製蒸籠1個，被告供稱與本案
      並無關聯（見原審卷第227頁），且檢察官亦未聲請沒收
      （見原審卷第227頁），卷內復無證據證明與本案有何關
      聯性，自不予宣告沒收。
三、緩刑之宣告：
　㈠按刑罰之主要目的乃在於公正地報應行為人之罪責，並以刑
    罰之公正報應，威嚇社會大眾而生嚇阻犯罪之一般預防功能
    ，且善用執行刑罰之機會，從事受刑人之矯治工作，而收教
    化之個別預防功能，因而刑罰應該是符合相當原則之公正刑
    罰，不可過份強調威嚇社會大眾之一般預防功能，或是過份
    強調教化犯罪人之個別預防功能，而輕易破壞刑罰公正報應
    之本質。
　㈡查被告未曾因故意犯罪而受有期徒刑以上刑之宣告，有臺灣
    高等法院被告前案紀錄表在卷可憑，又被告犯後即坦承認罪
    ，並深表悔悟，堪信其經此教訓，應知所警惕，當無再犯之
    虞。本院斟酌上情，認被告所受本案刑之宣告，以暫不執行
    為適當，爰併予宣告緩刑3年，以勵自新。復酌及本件被告
    之違法情節，為促使其能建立正確法治觀念，且能深切記取
    教訓，保持良好品行避免再犯，本院認除前開緩刑宣告外，
    尚有賦予被告一定負擔之必要，是依刑法第74條第2項第5款
    之規定，命被告應於緩刑期間，向執行檢察官指定之政府機
    關、政府機構、行政法人、社區或其他符合公益目的之機構
    或團體，提供120小時之義務勞務，並依刑法第74條第2項第
    8款之規定，命被告應接受2場次之法治教育課程，以加強其
    不得任意栽種大麻毒品之法治觀念，另依刑法第93條第1項
    第2款之規定宣告於緩刑期內付保護管束，俾能由觀護人予
    以適當督促，並發揮附條件緩刑制度之立意及避免短期自由
    刑執行所肇致之弊端，以期符合本件緩刑目的。
據上論斷，依刑事訴訟法第第369條第1項前段、第364條、第299
條第1項前段、第300條，判決如主文。
本案經檢察官楊士逸提起公訴，檢察官呂建昌到庭執行職務。
中　　華　　民　　國　　111 　年　　8 　　月　　9 　　日
                  刑事第七庭    審判長法  官  李璧君
                                      法  官  李東柏
                                      法  官  葉文博
以上正本證明與原本無異。
如不服本判決應於收受本判決後20日內向本院提出上訴書狀，其
未敘述上訴理由者並應於提起上訴後20日內向本院補提理由書狀
（均須按他造當事人之人數附繕本）「切勿逕送上級法院」。
中　　華　　民　　國　　111 　年　　8 　　月　　9 　　日
　　　　　　　　　　　　　　　　　　　書記官  蕭家玲
附錄本判決論罪科刑法條：
毒品危害防制條例第12條
意圖供製造毒品之用，而栽種罌粟或古柯者，處無期徒刑或7年
以上有期徒刑，得併科新臺幣7百萬元以下罰金。
意圖供製造毒品之用，而栽種大麻者，處5年以上有期徒刑，得
併科新臺幣5百萬元以下罰金。
因供自己施用而犯前項之罪，且情節輕微者，處1年以上7年以下
有期徒刑，得併科新臺幣1百萬元以下罰金。
前三項之未遂犯罰之。

附表（扣案物）：
編號 物品名稱 數量及單位 備註 1 大麻乾葉 2包（每包毛重2.5公克） ①經檢驗均驗出含第二級毒品大麻成分，合計淨重1.01公克（驗餘淨重0.96公克，空包裝總重3.86公克）。 ②扣案時1包位於編號6所示之椰土盆栽內，另1包則位於編號7所示之木製蒸籠內。 2 土壤測試儀 1支  3 克隆膠開根劑 1瓶  4 燈具 1組  5 吊繩 1組  6 椰土盆栽 1個  7 木製蒸籠 1個